【裁判字號】    96,上更(一),125
【裁判日期】    970415
【裁判案由】    損害賠償
【裁判全文】
臺灣高等法院民事判決               96年度上更(一)字第125號
上訴人即附
帶被上訴人  凌陽科技股份有限公司
法定代理人  丁○○
訴訟代理人  邱琦瑛律師
複代理人    乙○○
被上訴人即
附帶上訴人  戊○○
訴訟代理人  陳鴻飛律師
上列當事人間，因請求損害賠償事件，上訴人對於中華民國95年
2月14日臺灣士林地方法院94年度訴字第876號第一審判決，提起
上訴，被上訴人並提起附帶上訴，經最高法院第一次發回更審，
本院於97年4月8日言詞辯論終結，判決如下：
    主      文
原判決關於命上訴人應給付被上訴人之金額部分、及該部分假執
行之宣告、訴訟費用之裁判均廢棄。
前項廢棄部分，被上訴人在第一審之訴、及假執行之聲請均駁回
。(先位之訴)
上訴人應給付被上訴人新臺幣佰柒拾陸萬肆仟玖佰貳拾壹元，
並自民國94年8月31日起至清償日止，按週年利率百分之五計算
之利息。(預備之訴)其餘附帶上訴駁回。
第一、二審及發回前第三審訴訟費用由上訴人負擔。
本判決所命給付，於被上訴人以新臺幣壹佰貳拾陸萬元為上訴人
供擔保後，得為假執行；但上訴人如以新臺幣佰柒拾陸萬肆仟
玖佰貳拾壹元為被上訴人供擔保後，免為假執行或撤銷假執行。
    事實及理由
一、被上訴人即附帶上訴人(以下稱被上訴人)起訴主張：上訴人
    即附帶被上訴人(以下稱上訴人)於民國(以下同)89年 9月13
    日起僱佣被上訴人為其公司協理，於被上訴人任職期間之92
    年 1月，辦理現金增資，以每股新台幣(以下同）13.25元發
    行新股，被上訴人認購285,000股，股款3,776,250元已悉數
    繳清，約定由其保管股票(以下稱系爭股票)，期間為三年，
    保管期間被上訴人離職，願以所繳股款於離職生效日起30日
    內，向被上訴人買回；94年7月9日被上訴人自其公司離職，
    依約應買回被上訴人所認購之股票，屢經被上訴人催請依約
    買回，竟以違反公司法第167條規定為由拒絕，爰依民法第9
    2條規定撤銷被詐欺所為認購股票之意思表示、及同法第246
    條第1項、第179條之規定，求為命上訴人給付3,776,250 元
    本息之判決，為其先位聲明；並依同法第226條、267條之規
    定，為其備位聲明，求為命上訴人賠償同額本息之判決 (原
    法院依先位聲明判命上訴人應給付被上訴人 3,776,250元，
    駁回利息部分之先、備位聲明，及對於原審共同被告丁○○
    之先、備位聲明。 )；對於上訴人提起上訴，所為答辯聲明
    ：(一)上訴駁回。(二)第二審、及發回前第三審之訴訟費用由上
    訴人負擔。被上訴人就先、備位聲明利息部分之敗訴判決，
    聲明不服提起附帶上訴，所為聲明：(一)原判決不利於附帶上
    訴人部分廢棄。(二)前項廢棄部分，附帶被上訴人應再給付自
    92年 1月22日起至清償日止，按週年利率5%計算之利息。(三)
    附帶上訴之訴訟費用由附帶被上訴人負擔。
二、上訴人則以：被上訴人係主動要求增加認購股數，並利用上
    訴人之經理人急迫、無法徵詢董事會意見之際，於繳款基準
    日突向財務人員甲○○要求變更「股票保管同意書」 (以下
    稱系爭同意書)第4條約定之內容，更改為於其離職時「須」
    由上訴人買回系爭股票，張女致電在美國之總經理張曉詩時
    ，因張曉詩未深入研究並徵詢董事會意見，即表示接受，所
    更改之文字，上訴人法定代理人丁○○事前事後均無所悉，
    上訴人係被動接受買回條款之約定。且系爭同意書買回條款
    之約定，違反公司法第 167條強行規定而不能實現，屬自始
    客觀不能，應為無效，除此之外，系爭同意書之其他條款仍
    屬有效。查被上訴人係於繳款基準日前一個月，即已取得系
    爭同意書格式，乃再追加認購股數，足見其早有充分之時間
    評估買回條款是否合法可行？其非善意無過失等語，資為抗
    辯；對於原法院為不利判決部分聲明不服，提起上訴所為聲
    明：(一)原判決不利於上訴人部分廢棄。(二)前項廢棄部分，被
    上訴人在第一審之訴及假執行之聲請均駁回。(三)第一、二審
    及發回前第三審之訴訟費用由被上訴人負擔。對於被上訴人
    附帶上訴，所為答辯聲明：(一)附帶上訴駁回。(二)附帶上訴及
    發回前第三審訴訟費用由附帶上訴人負擔。
三、被上訴人主張上訴人於89年 9月13日起僱佣被上訴人為其公
    司協理，於被上訴人任職期間之92年 1月間，辦理現金增資
    ，以每股13.25元發行新股，被上訴人認購285,000股，股款
    3,776,250元已悉數繳清，約定由其保管系爭股票，期間為3
    年，保管期間被上訴人離職，願以所繳股款於離職生效日起
    30日內，向被上訴人買回；94年7月9日被上訴人自其公司離
    職，依約應買回被上訴人所認購之系爭股票，屢經被上訴人
    催請依約買回，以違反公司法第 167條之規定為由拒絕等事
    實，為上訴人所不爭執，且有被上訴人離職證明書、系爭同
    意書、存款憑條、股票保管證明書、存證信函、台陸法律事
    務所函等在卷 (原審卷第10-22頁)為憑；被上訴人主張之上
    開事實，應堪信為真實。
四、被上訴人主張上訴人於被上訴人依系爭同意書第 4條之約定
    ，催請買回被上訴人所認購系爭股票，竟以系爭同意書第 4
    條之約定，違反公司法第 167條之規定為由拒絕履行，被上
    訴人顯係受詐欺而簽訂系爭同意書之意思表示，為此依民法
    第92條規定撤銷簽訂系爭同意書之意思表示，依民法第 179
    條不當得利返還請求權法律關係，先位請求上訴人給付3,77
    6,250元本息之判決等語；經查：
(一)公司法第167條第1項規定：公司除依第158條、第167條之 1
    、第186條及第317條規定外，不得自將股份收回、收買或收
    為質物。但於股東清算或受破產之宣告時，得按市價收回其
    股份，抵償其於清算或破產宣告前結欠公司之債務。查公司
    法第158條係規定公司收回所發行特別股，第186條係規定股
    東反對公司重大行為所為股東會特別決議，對於公司為股份
    收買請求權，同法第 317條係規定股東就公司分割、合併表
    示異議，對於公司為股份收買請求權，而本件被上訴人係主
    張上訴人依系爭同意書第4條之約定，於被上訴人離職後應
    以原價買回被上訴人所認購之股票，與各該條規定之要件，
    尚有未合，無適用之餘地，且被上訴人又未受清算或受破產
    宣告，亦與同法第167條第1項但書規定不合，均不予論述，
    應先敘明。
(二)按：民法上所謂給付不能，係指依社會觀念其給付已屬不能
    者而言，亦即債務人所負之債務不能實現，已無從依債務本
    旨為給付之意。又法律行為成立時，已確定不能給付者，為
    自始不能；不能之原因，於法律行為成立時，雖已存在，倘
    非確定者，屬嗣後不能。查公司法第167條之1規定：公司除
    法律另有規定者外，得經董事會以董事三分之二以上之出席
    及出席董事過半數同意之決議，於不超過該公司已發行股份
    總數百分之五之範圍內，收買其股份；收買股份之總金額，
    不得逾保留盈餘加已實現之資本公積之金額。本件上訴人不
    爭執之系爭同意書第4條係為：「乙方 (指被上訴人)若於保
    管期間內離職，甲方(指上訴人)須以乙方為認購本次現金增
    資所繳納之股款，於乙方離職生效日起30日內向乙方買回本
    次認購之股票。因股票轉讓所生之費用，如證券交易稅，由
    乙方負責支付。」之約定，上訴人非不得於被上訴人依系爭
    同意書之約定請求履行時，召開董事會以為決議；惟查被上
    訴人於94年7月9日自上訴人公司離職，同月19日以存證信函
    催請上訴人履行系爭同意書之約定，上訴人未曾為此召開董
    事會，竟以無相關董事會決議買回之紀錄為由，拒絕被上訴
    人之請求，歷經原法院、本院前審判決，迄最高法院發回本
    院更審，仍未召開董事會等事實，為上訴人所不爭執，上訴
    人不依系爭同意書之約定履行買回被上訴人所認購之系爭股
    票，依一般社會觀念，顯係不為給付，而非自始不能，亦難
    認已達客觀不能，上訴人抗辯系爭同意書第 4條之約定為無
    效，尚非可採。
(三)查：因被詐欺而為意思表示者，表意人得撤銷其意思表示，
    民法第92條第 1項前段，固有明文；惟最高法院18年度上字
    第371號、56年度臺上字第3380號亦著有：「按民法上所謂
    詐欺，係謂有欲使相對人陷於錯誤，故意示以不實之事，令
    其因錯誤而為意思之表示。」之判例意旨，可資參照。被上
    訴人主張上訴人法定代理人丁○○明知公司法第 167條之規
    定，卻仍同意系爭股票買回條款，致被上訴人陷於錯誤，誤
    認上訴人有買回股份之義務，而加以認購股份，固據提出92
    年 1月22日所簽立系爭同意書為憑；經查被上訴人係將系爭
    同意書第4條之原文：「乙方(被上訴人）若於保管期間內離
    職，甲方（上訴人）『得』以乙方為認購本次現金增資所繳
    納之股款向乙方買回本次認購之股票。…」，增、修訂為：
    「乙方…甲方『須』以乙方為認購本次現金增資所繳納之股
    款，『於乙方離職生效日起三十日內』向乙方買回…」，於
    屆股款繳納期限，向上訴人公司承辦人甲○○提出，經承辦
    人向人在美國之上訴人公司總經理張曉詩請示後用印等事實
    ，為被上訴人所不爭執，並經證人甲○○證述在卷 (原審卷
    第43-45頁)屬實，系爭同意書既由被上訴人自行增修訂後提
    出上訴人同意後用印，尚難謂上訴人有向被上訴人傳達任何
    不實之訊息或故意隱匿重要事實之詐術行為，被上訴人主張
    因受上訴人詐欺始為認購系爭股票，殊不足取。
(四)從而，被上訴人主張受詐欺而為撤銷認購系爭股票之意思表
    示，非法所許，其據以依不當得利返還請求權之法律關係，
    先位聲明請求上訴人給付 3,776,250元本息，自失所附麗，
    不應准許。
五、被上訴人主張上訴人依系爭同意書之約定，雖於被上訴人離
    職後應以原價買回被上訴人所認購之股票，惟於上訴人公司
    董事會決議買回被上訴人系爭股票前，其給付不能，被上訴
    人依民法第226條、267條之規定，為備位聲明請求上訴人賠
    償被上訴人 3,776,250元本息等語；上訴人則以被上訴人所
    主張系爭同意書第4條之約定，違反公司法第167條第 1項所
    為「不得自將股份收回、收買或收為質物」之強制規定，其
    約定為無效等語為抗辯；經查：
(一)被上訴人於94年7月9日自上訴人公司離職，同月19日以存證
    信函催請上訴人履行系爭同意書之約定，上訴人未曾為此召
    開董事會，竟以無相關董事會決議買回之紀錄為由，拒絕被
    上訴人之請求，歷經原法院、本院前審判決，迄最高法院發
    回本院更審，仍未召開董事會等事實，為上訴人所不爭執，
    上訴人不依系爭同意書之約定履行買回被上訴人所認購之增
    資股票，依一般社會觀念，顯係不為給付，而非自始不能，
    亦難認已達客觀不能，已如前所述；且上訴人公司工程師丙
    ○○、IC設計工程師己○○與被上訴人於同期間均同向上訴
    人認購現金增資股票分別為8萬股、5萬股，並各別簽立有「
    乙方(指丙○○、己○○)若於保管期間內離職，甲方 (指上
    訴人 )得以乙方為認購本次現金增資所繳納之股款，向乙方
    買回本次認購之股票。因股票轉讓所生之費用，如證券交易
    稅，由乙方負責支付。」約定之股票保管同意書 (第4條)，
    兩者均於93年 4月間自上訴人公司離職，由上訴人公司依股
    票保管同意書之約定，將兩者之股票予以買回，並由和榮投
    資股份有限公司匯款予兩人之合作金庫銀行民族分行之帳戶
    內等事實，為上訴人所不爭執，並據證人丙○○、己○○於
    本院到場結證在卷 (本院更(一)卷第105-108頁)，且有證人所
    簽立之股票保管同意書、證券交易稅一般代徵稅額繳款書、
    證人兩人之合作金庫銀行民族分行存摺等在卷 (本院更(一)卷
    第125-129、111 -114頁)足稽；查證人所簽立股票保管同意
    書於第 4條係約定上訴人「得」以證人為認購本次現金增資
    所繳納之股款，向證人方買回本次認購之股票，上訴人於證
    人93年4月間離職，即於同年5月 3日以和榮投資股份有限公
    司名義，依股票保管同意書之約定，向證人等買回；而被上
    訴人所簽立系爭同意書，尚約定上訴人「須」以被上訴人為
    認購本次現金增資所繳納之股款，向被上訴人買回本次認購
    之股票，並限被上訴人離職生效日起30日內買回，上訴人竟
    以無相關董事會決議買回之紀錄為由，拒絕被上訴人之請求
    ，歷經原法院、本院前審判決，迄最高法院發回本院更審，
    仍未召開董事會以為決議；由此，益徵上訴人不依系爭同意
    書之約定履行買回被上訴人所認購之增資股票，依一般社會
    觀念，顯係不為給付，且其履行債務有違民法第148條第2項
    所規定應依誠實及信用方法之規定，要非足取。
(二)上訴人於96年 9月26日本院準備程序期日受命法官詢以「被
    告董事會是否可以召開？」後，同年10月17日始提出載明時
    間為96年 9月28日之第4屆第6次董事會議事錄，於第五項報
    告及討論事項第二案「離職員工戊○○股權買回事宜討論案
    」，固有「綜上說明討論後，決議不買回該股權，並經主席
    徵詢全體出席董事，無異議照案通過。」之決議，惟距被上
    訴人於94年7月9日離職，同月19日以存證信函催請履行契約
    ，並歷經原法院、本院前審、及最高法院判決後，已 3年有
    餘，始以違反公司法第167條第1項規定，為不買回之決議，
    其所為決議及其議事程序，就履行契約之義務相較於證人丙
    ○○、己○○顯失公平，且違誠信原則，自無足取。
(三)按：因可歸責於債務人之事由，致給付不能者，債權人得請
    求賠償損害，民法第226條第1項定有明文。最高法院39年度
    臺上字第 411號亦著有：「物之出賣人應負交付其物於買受
    人並使其取得該物所有權之義務，固為民法第348條第1項所
    明定。惟債之給付不能時，除係因可歸責於債務人之事由所
    致者，債權人得依同法第226條第1項規定，請求損害賠償外
    ，不得請求履行契約。」之判例意旨，足資參照。本件上訴
    人依系爭同意書第 4條之約定，於保管被上訴人所認購系爭
    股票之 3年期間內被上訴人離職，有以所認購之股價，向被
    上訴人買回所保管系爭股票之義務，歷經 3年有餘之期間，
    始於96年 9月28日以董事會為不予買回之決議為由，拒絕買
    回，顯係主觀之給付不能，為可歸責於上訴人之事由，依民
    法第226條第1項規定、及最高法院39年度臺上字第 411號判
    例意旨，對於被上訴人自應負損害賠償責任，被上訴人據以
    請求上訴人應負損害賠償責任，於法尚非無據，應予准許。
(四)查上訴人公司股票並非上市、或上櫃之股票，未於證券交易
    所公開交易，且於92年間被上訴人認購，迄94年間被上訴人
    離職時，公司營運一直虧損中，其股價無從估計等事實，為
    兩造所不爭執，且有上訴人公司90、91、93、94年度之財務
    報表暨會計師查核報告在卷(外放)足稽；而被上訴人所認購
    系爭股票仍在上訴人占有、持有中之事實，亦為上訴人所不
    爭執；被上訴人主張上訴人未依系爭同意書履行，可歸責於
    上訴人之事由，致給付不能，被上訴人請求上訴人賠償未依
    系爭同意書履行之損害，自屬有據；惟查被上訴人依系爭同
    意書第 4條之約定，於上訴人買回所認購之股票，須負責支
    付證券交易稅，被上訴人實際所受損害，尚須扣除千分之三
    之證券交易稅即11,329元 (3,776,250×0.003=11,328.75、
    四捨五入)，因之，被上訴人於3,764,921元(3,776,250-11,
    329=3,764,921)之範圍內，請求上訴人賠償其損害，自屬有
    據，應予准許。
(五)「給付有確定期限者，債務人自期限屆滿時起，負遲延責任
    。」、「遲延之債務，以支付金錢為標的者，債權人得請求
    依法定利率計算之遲延利息。」、「應付利息之債務，其利
    率未經約定，亦無法律可據者，週年利率為百分之五。」民
    法第229條第1項、第233第1項前段、第 203條分別定有明文
    。被上訴人請求上訴人損害賠償，以支付金錢為標的，被上
    訴人已於94年 8月14日、26日兩次催請上訴人於同月30日以
    前賠償其損害，為上訴人所不爭執，並有存證信函、台陸法
    律事務所函在卷 (原審卷第15、16、19-22頁)足憑，其給付
    有已確定期限，惟未約定利率，被上訴人併請求自94年 8月
    31日起至清償日止，按週年利率5%計算之利息，於法有據，
    應予准許，逾越上開範圍之請求，於法無據，不應准許，應
    予駁回。
六、綜上所述，被上訴人先位聲明之請求為無理由，原法院為其
    部分勝訴判決，容有未恰；上訴意旨，指摘原法院此部分之
    判決不當，求予廢棄，為有理由，應由本院予以廢棄，更為
    判決如主文第2項所示；原法院為其部分敗訴判決(利息部分
     )，理由或有不同，但結果並無異致，仍應予以維持，附帶
    上訴意旨，指摘原法院此部分之判決不當，求予廢棄，為無
    理由，應予駁回。被上訴人備位聲明於上開範圍內之請求為
    有理由，應由本院為其勝訴判決；逾越上開範圍之請求，為
    無理由，應予駁回；附帶上訴意旨，指摘原法院駁回其利息
    之判決不當，求予廢棄，為部分無理由，部分有理由，應由
    本院予以准、駁如前所述。
七、兩造於均陳明願供擔保，以代釋明之不足，聲請准、免宣告
    假執行，經核於法尚無不合，爰酌定如主文第 6項所示金額
    分別准許之。
八、本件事證已臻明確，兩造其他攻擊、防禦方法，及提出未援
    用之證據，經斟酌後認不影響判決基礎，無逐一論述必要，
    併此敘明。
九、據上論結，本件上訴為有理由，被上訴人預備之訴為部分有
    理由、部分無理由，附帶上訴為部分有理由、部分無理由，
    依民事訴訟法第450條、第449條第 1項、第78條第79條之規
    定，判決如主文。
中    華    民    國    97    年     4    月    15    日
                    民事第五庭
                        審判長法  官  魏麗娟
                              法  官  梁宏哲
                              法  官  陳博享
正本係照原本作成。
如不服本判決，應於收受送達後20日內向本院提出上訴書狀，其
未表明上訴理由者，應於提出上訴後20日內向本院補提理由書狀
（均須按他造當事人之人數附繕本）上訴時應提出委任律師或具
有律師資格之人之委任狀；委任有律師資格者，另應附具律師資
格證書及釋明委任人與受任人有民事訴訟法第466條之1第1項但
書或第2項（詳附註）所定關係之釋明文書影本。
中    華    民    國    97    年    4     月    16    日
                              書記官  鄭靜如
附註：
民事訴訟法第466條之1（第1項、第2項）：
對於第二審判決上訴，上訴人應委任律師為訴訟代理人。但上訴
人或其他法定代理人具有律師資格者，不在此限。
上訴人之配偶、三親等內之血親、二親等內之姻親，或上訴人為
法人、中央或地方機關時，其所屬專任人員具有律師資格並經法
院認為適當者，亦得為第三審訴訟代理人。


司法院資訊處製作；財團法人民間司法改革基金會備份。
